臺灣高等法院刑事裁定
110年度毒抗字第998號
抗  告  人
即  被  告  郭桓銜





上列抗告人即被告因違反毒品危害防制條例案件，不服臺灣臺北
地方法院110年度毒聲字第217號，民國110年6月4日裁定（聲請
案號：臺灣臺北地方檢察署110年度聲觀字第168號），提起抗告
，本院裁定如下：
    主  文
抗告駁回。
    理  由
一、原裁定意旨略以：抗告人即被告甲○○基於施用第二級毒品甲
    基安非他命之犯意，於民國109年12月26日上午6時30許，在
    臺北市○○區○○路0段00巷00弄0號1樓居所，以將甲基安非他
    命放置於玻璃球內燒烤後產生煙氣之方式，施用甲基安非他
    命乙次，嗣於同日上午10時10分許，為警當場查獲，復經員
    警徵得被告同意採集尿液送驗，結果呈安非他命類、甲基安
    非他命陽性反應。上開事實業據被告於警詢、偵查時坦承不
    諱，並有臺北市政府警察局松山分局扣押筆錄、扣押物品目
    錄表、扣押物品收據、對話紀錄在卷可稽。被告為警查獲後
    所採集之尿液檢體，經台灣尖端先進生技醫藥股份有限公司
    以酵素免疫分析法（EIA）初步檢驗，再以氣相層析質譜儀
    法（GC∕MS）確認檢驗，檢驗結果就安非他命類、甲基安非
    他命呈陽性反應，檢體編號亦互核相符等情，有臺北市政府
    警察局偵辦毒品案件尿液檢體委驗單、該公司濫用藥物檢驗
    報告在卷可參，是被告於上開時、地，施用第二級毒品甲基
    安非他命乙次之犯行，堪以認定。被告於107年、108年間分
    別因施用毒品案件，經臺灣臺北地方檢察署（下稱臺北地檢
    署）檢察官以107年度毒偵字第2442號、108年度毒偵字第33
    20號為附命完成戒癮治療及應遵行預防再犯所為必要命令之
    緩起訴處分確定，期間則分別自108年1月22日至110年1月21
    日止、108年11月1日至110年10月31日。但因被告於緩起訴
    期間內違背預防再犯所為之必要命令、於緩起訴期間經檢察
    機關或司法警察機關採尿送驗，呈毒品陽性反應、屆期未完
    成戒癮治療，經臺北地檢署檢察官依刑事訴訟法第253條之3
    第1項第3款之規定，以108年度撤緩字第458號、109年度撤
    緩字第175號撤銷上開緩起訴處分等情，有前揭緩起訴處分
    書、撤銷緩起訴處分書及本院被告前案紀錄表在卷可憑。上
    開緩起訴處分既因被告再次施用毒品而違反緩起訴處分應遵
    守之必要命令及屆期未完成戒癮治療，而遭撤銷，難認被告
    已完成戒癮治療，自難與觀察、勒戒等處遇「已執行完畢」
    等同視之。揆諸前揭規定說明，此附命戒癮治療既無法等同
    「觀察、勒戒或強制戒治」之處遇，則被告本案施用毒品前
    既未曾經送觀察、勒戒或強制戒治，依前開說明，即應令觀
    察、勒戒等語。
二、抗告意旨略以：
㈠、被告先前在信義區某餐廳固定上大夜班，上班時間常壓力大
    ，對身體和心理影響頗大，於今年4月22日至5月5日，因肝
    膿瘍住院兩周，後續仍需注意狀況，定期須回診。於住院期
    間主動辭掉工作，又遇到疫情，擔心收入問題遂一出院即趕
    緊找新工作，目前已經在一貨運工作重新開始，不想再因為
    工作壓力而再犯。
㈡、被告兒子雖已成年，目前都在日本生活，但胞妹因前夫家暴
    導致離婚，工作長期不順，本人亦肩負撫養其女兒的生活和
    教育責任，倘一、兩個月沒有收入，可能全家都會陷入困頓
    ，因此，本人更謹慎認知必須認真繼續戒癮，用更積極正向
    的做法和心態來面對人生，必誠心誠意努力戒斷，帶給自己
    和家人更好更穩定的生活，請撤銷原裁定，更為適法裁定等
    語。
三、經查：
㈠、被告於上開時、地施用甲基安非他命之事實，業據其於警詢
    、偵查中供承不諱（見110年度毒偵字第313號卷【下稱毒偵
    卷】第12頁、第36頁反面），且被告本件為警查獲後所採集
    之尿液（尿液檢體編號：143614號），經送台灣尖端先進生
    技醫藥股份有限公司以酵素免疫分析法初步檢驗、再以氣相
    層析質譜儀法確認檢驗之結果，確呈安非他命類、甲基安非
    他命陽性反應乙節，有該公司出具之濫用藥物檢驗報告、臺
    北市政府警察局偵辦毒品案件尿液檢體委驗單各1紙附卷可
    稽（見毒偵卷第54頁、第56頁），並有毒品甲基安非他命1
    包扣案可資佐證（毒品成分鑑定書見毒偵卷第51頁），足認
    被告上開不利於己之自白與事實相符，其施用第二級毒品之
    犯行堪以認定。
㈡、毒品危害防制條例於109年1月15日修正公布，並於109年7月1
    5日施行，其中第24條則於110年5月1日公告施行。修正後之
    毒品危害防制條例強調「治療勝於處罰」、「醫療先於司法
    」之刑事政策，強化觀察、勒戒或強制戒治處分、命附條件
    緩起訴處遇措施與監禁刑罰間之交替運用，使之相輔相成，
    以助施用毒品者重生。而施用毒品者之成癮性、施用動機或
    生活環境各有不同，修正前就機構外處遇，僅有附命完成戒
    癮治療之單一模式，若不分個案情節、無論有否醫療必要，
    一律施以戒癮治療，顯然過於僵化而缺乏彈性，故除以往之
    「觀察、勒戒或強制戒治」及「附命完成戒癮治療緩起訴」
    雙軌制處遇外，修正後毒品危害防制條例第24條第1項更賦
    予檢察官得依個案情形，以刑事訴訟法第253條之2第1項第4
    款至第6款或第8款規定，給予施用毒品者繳納處分金、義務
    勞務、心理輔導或其他預防再犯措施為附條件之緩起訴處分
    ，俾其能經由多元化之緩起訴處遇，有效並適當戒除毒癮而
    澈底擺脫毒品危害。此多元附條件緩起訴處分既已不限於「
    附命完成戒癮治療緩起訴」，且緩起訴處分經撤銷後，依修
    正後同條第2項規定，應由檢察官依法繼續偵查或起訴，即
    回復為原緩起訴處分不存在之狀態，與修正前所定之「應依
    法追訴」不同，則緩起訴處分之效力與曾受「觀察、勒戒或
    強制戒治」之處遇已無法等同視之。況「附命完成戒癮治療
    緩起訴」之執行，係以社區醫療（機構外醫療體系）處遇替
    代監禁式治療，使施用毒品者得繼續正常家庭及社會生活，
    尚非集中於勒戒處所受監所矯正、管理而具有「收容」或「
    處罰」外觀者，所可比擬，於機構外之戒癮治療難達其成效
    時，再施以機構內之強制處遇，亦屬循序漸進之合理矯正方
    式，因此「附命完成戒癮治療緩起訴」之被告縱使完成「戒
    癮治療」，應仍難認等同於觀察、勒戒或強制戒治已執行完
    畢，遑論該緩起訴處分經撤銷之情形。
㈢、準此，被告前雖因施用毒品案件【107年度毒偵字第2442號，施用時間：107年5月31日】，經檢察官聲請原審法院以107年度毒聲字第267號裁定施以觀察、勒戒（見原審卷第41至43頁之裁定書），但並未入所執行，檢察官即改為附命完成戒癮治療及應遵行預防再犯所為必要命令之緩起訴處分確定【緩起訴期間：108年1月22日至110年1月21日】；被告又因施用毒品案件【施用時間：108年8月5日，觀護人室採尿查獲】，經臺北地檢署檢察官以108年度毒偵字第3320號為附命完成戒癮治療及應遵行預防再犯所為必要命令之緩起訴處分確定【緩起訴期間：108年11月1日至110年10月31日】；惟因被告於上開緩起訴期間，又因施用毒品案件【施用時間：108年11月11日，觀護人室採尿查獲】，經臺北地檢署檢察官以109年度毒偵字第6號聲請簡易判決處刑，並由原審法院以109年度簡字第432號判處罪刑確定，而有違背預防再犯所為必要命令之事實，上開緩起訴處分遂經臺北地檢署檢察官分別以108年度撤緩字第458號、109年度撤緩字第175號撤銷確定等情，有各該緩起訴處分書、撤銷緩起訴處分書、判決書及本院被告前案紀錄表在卷可憑。揆諸前揭說明，上開附命完成戒癮治療緩起訴處分無論有無經撤銷，均不能等同於觀察、勒戒或強制戒治已執行完畢，是被告前既未曾經觀察、勒戒或強制戒治執行完畢，原審依毒品危害防制條例第20條第1項及觀察勒戒處分執行條例第3條第1項等規定，諭知被告應送勒戒處所觀察、勒戒，於法尚無不合。
四、被告雖以前詞提起抗告，惟查：　　
㈠、觀察、勒戒或戒癮治療，其區別在於有無以設施拘束人身自
    由之方式協助戒癮，兩者干涉自由權之程度有別。職是，越
    缺乏家庭支持系統、意志不堅，周遭環境複雜，誘惑因子越
    強者，則越有施以觀察、勒戒之必要性。本案依前所述，被
    告於107年度毒偵字第2442號緩起訴期間，竟於108年8月5日
    又犯108年度毒偵字第3320號之施用毒品案件，此次經檢察
    官再次為緩起訴處分後（緩起訴期間自108年11月1日起），
    被告旋於不到兩個星期之108年11月11日再犯109年度毒偵字
    第6號之施用毒品案件，且均係於定期至觀護人室採尿時查
    獲，更又於109年12月26日再犯本案，顯可徵被告戒除毒癮
    之意志不堅，經屢次查獲後縱知即將至觀護人室採尿，仍於
    短時間內一再施用，亦可認其遵守法治之意願薄弱，難認予
    被告實施戒癮治療較施以觀察、勒戒更有助其遠離毒品誘引
    。準此，檢察官既已依被告之個案情形及卷內事證等節詳為
    斟酌後，綜合考量被告之行為及客觀情形，認不適合為附命
    完成戒癮治療之緩起訴處分，而向法院聲請裁定被告入勒戒
    處所觀察、勒戒，並無不當之處。
㈡、抗告意旨所述被告之身體狀況，既已經醫療院所治療而出院
    ，即難認有不適合入勒戒處所施以觀察、勒戒之情事；又被
    告之所稱工作經濟因素及擔負胞妹女兒（外甥女）教養責任
    部分，由被告於通訊軟體內自稱居住處所為「自住自有」（
    見毒偵卷第21頁），及於警詢中表示家庭經濟狀況為「小康
    」暨一次可花新臺幣4萬元購買甲基安非他命等情（見毒偵
    卷第11、12頁），可知其應有一定之資力，難認會有如抗告
    意旨所稱一、兩個月沒有收入，可能全家都會陷入困頓之情
    形；另被告於警詢中已稱未有監護照顧未滿12歲兒童之家庭
    狀況（見毒偵卷第12頁反面），其外甥女既非兒童，且有其
    母即被告胞妹可資照顧，亦難認與本案應否裁定令被告入勒
    戒處所觀察、勒戒之法定判斷要件有關，或有何無法執行勒
    戒處分之情事，從而檢察官審酌各項情況後，依職權對抗告
    人聲請觀察、勒戒，尚難認其裁量有何違法或明顯失當之處
    。
五、綜上所述，原審法院依檢察官之聲請，裁定被告應送勒戒處
    所觀察、勒戒，經核其認事用法，並無違誤。被告猶執前詞
    提起本件抗告，指摘原裁定不當，為無理由，應予駁回。
據上論斷，應依刑事訴訟法第412條，裁定如主文。
中　　華　　民　　國　　110 　年　　7 　　月　　13　　日
                  刑事第二十庭  審判長法　官  王復生  
                                      法　官  蕭世昌  
                                      法　官  張紹省  
以上正本證明與原本無異。
不得再抗告。
                                      書記官  莫佳樺
中　　華　　民　　國　　110 　年　　7 　　月　　13　　日